臺灣高雄地方法院刑事判決　　　　　　　95年度訴緝字第61號
公　訴　人　臺灣高雄地方法院檢察署檢察官
被　　　告　丙○○○
選任辯護人　許再定律師
上列被告因偽造有價證券等案件，經檢察官提起公訴（73年度偵
字第5253、5591、8360號），本院判決如下：
    主  文
丙○○○連續意圖供行使之用，而偽造有價證券，處有期徒刑肆
年。偽造之「辛○○」印章壹顆，沒收。
    事  實
一、緣丙○○○與陳水能為夫妻關係，渠等並共同經營龍明塑膠
    企業有限公司（下稱龍明公司），為挹注公司基金供為營運
    週轉，即自民國 (下同)68 年3 月20日起，至72年12月2 日
    止，由陳水能自任會首，由丙○○○實際處理互助會事宜，
    而招募如下之互助會：、68年3 月20日起會，會金新台幣
    （下同）5000元，會員（不含會首，以下均同）114 人。
    、69年3 月20日（農曆）起會，會金1 萬元，會員60人。
    、69年11月10日（農曆）起會，會金1 萬元，會員64人。
    、71年1 月30日起會，會金1 萬元，會員89人。、71年9
    月26日（農曆）起會，會金1 萬元，會員95人。、72年3
    月5 日起會，會金5000元，會員121 人。、72年6 月10日
    起會，會金1 萬元，會員97人。、72年12月2 日起會，會
    金2 萬元，會員47人。均每月標會1 次，每月或每三月加標
    1 次。其中，會員辛○○先後參加上開編號、、、
    、、、號互助會各1 會，除其中編號之1 萬元互助
    會係死會外，其餘、、、、、號互助會均屬未
    曾參與競標或得標之活會。詎丙○○○竟基於意圖供行使之
    用之概括犯意，連續於73年初前開互助會存續期間某日，在
    其位於高雄市三民區○○○街42巷23弄1 號住處，先後持其
    於不詳時日委託不知情者偽刻之「辛○○」印章1 顆，蓋用
    於商業本票之上，而偽造簽發辛○○為發票人，票號分別為
    891881、891876號，面額均為1 萬元，發票日均為71年3 月
    20日之本票2 張，交付予活會會員己○○而行使之，藉此向
    己○○收取會款，供己週轉使用。嗣丙○○○於73年4 月11
    日潛逃無蹤，經己○○與其他互助會會員互相聯絡，始知悉
    上開犯行。
二、案經辛○○訴由臺灣高雄地方法院檢察處檢察官偵查起訴。
    理  由
壹、證據能力部分：
    按民國92年2 月6 增訂公布之刑事訴訟法第159 條第1 項規
    定：「被告以外之人於審判外之言詞或書面陳述，除法律有
    規定者外，不得作為證據。」，對於證據能力之取捨，採傳
    聞法則。惟同日增訂公布之刑事訴訟法施行法第7 之3 條亦
    規定：「中華民國92年1 月14日修正通過之刑事訴訟法施行
    前，已繫屬於各級法院之案件，其以後之訴訟程序，應依修
    正刑事訴訟法終結之。但修正刑事訴訟法施行前已依法定程
    序進行之訴訟程序，其效力不受影響。」，藉以規範訴訟程
    序之適用準則，並明訂依舊法法定程序進行之訴訟程序，其
    效力不受影響。另刑事訴訟法關於證人之訊問，採具結制度
    ，其用意在擔保證言之真實性及憑信性，並提高證人之責任
    心及警戒心，使為誠實之陳述，是「具結」乃證言真實性之
    程序擔保；又刑事訴訟法第181 條第1 項前段所規定之「具
    結」，係指「依法」有具結義務之人，履行其具結之義務而
    言，並非所有未令其具結之證人所為之陳述即當然無證據能
    力，是證據能力之有無，不能單純以證人是否具結為斷。本
    件告訴人乙○○○於73年度偵字第5235號案件73年5 月3 日
    偵查中之陳述、告訴人戊○○○於本院77年度訴緝字第178
    號陳振輝被訴偽造有價證券案件77年7 月6 日審理中之陳述
    、告訴人丁○於本院86年度訴緝字第195 號陳水能被訴偽造
    有價證券案件86年7 月29日審理中之陳述、告訴人甲○○○
    於臺灣高等法院高雄分院86年度上訴字第2676號陳水能被訴
    偽造有價證券案件87年1 月21日審理中之證述、告訴人己○○於本院73年度訴字第1399號案件73年9 月25日審理中之陳
    述、於本院86年度訴緝字第195 號陳水能被訴偽造有價證券
    案件案件86年8 月11日審理中之陳述、於臺灣高等法院高雄
    分院86年度上訴字第2676號陳水能被訴偽造有價證券案件案
    件87年1 月9 日審理中之陳述、告訴人辛○○於73年度偵字
    第5235號73年4 月25日偵查中之陳述、於本院73年度訴字第
    1399號案件73年10月2 日審理時之陳述、於本院77年度訴緝
    字第178 號陳振輝被訴偽造有價證券案件77年6 月24日審理
    時之陳述、於本院86年度訴緝字第195 號陳水能被訴偽造有
    價證券案件86年8 月11日審理時之陳述、於臺灣高等法院高
    雄分院86年度上訴字第2676號陳水能被訴偽造有價證券案件
    87年1 月9 日審理時之陳述，均係本於告訴人之獨特地位而
    為陳述，依當時有效之刑事訴訟法並無應具結之規定 (其中
    告訴人乙○○○部分，經檢察官於當日偵訊問時告知偽證之
    處罰及命其具結，告訴人甲○○○部分，經法官於當日偵訊
    問時告知偽證之處罰及命其具結)， 揆諸前開說明，告訴人
    乙○○○、戊○○○、丁○、甲○○○、己○○、辛○○於
    刑事訴訟法修正前所為之陳述，並不因其未具結而無證據能
    力 (最高法院94年度台上字第4397號判決要旨參照)， 合先
    敘明。
貳、有罪部分：
一、訊據被告陳侯巧矢口否認上開犯行，辯稱其並沒有偽造辛○○之前揭2 張本票等語。被告選任之辯護人則以：證人己○○於本院95年1 月11日審理時亦坦承其提出之本票還「很新
    」等語，苟被告係於71年間即冒用辛○○名義簽發上開本票
    予己○○，上開本票怎可能於86年間仍然「很新」？且證人
    己○○既然持有上開本票，何以未於檢察官偵查中或一審法
    官審理時即提出本票佐證？反而直到87年1 月21日開庭時才
    提出供二審法院參酌？足見上開本票極有可能係他人事後偽
    造的等語置辯。惟查： (一)告 訴人辛○○於73年度偵字第
    5235號73年4 月25日偵查中陳稱：「 (問：告何人何事？)(
    答：告陳水能及丙○○○偽造有價證券。)」 、「 (問：情
    形如何？ (答：陳水能召集互助會，從68年間陸續召集互助
    會，2 萬元有1 會，共47人，1 萬元有4 會，每會有97人、
    95人不等，5 千元1 會，共121 人，我2 萬元的參加1 會，
    1 萬元的參加5 會、5 千元的參加1 會，都是活會。」、「
     (問：陳水能有無冒用你名義標會？） (答：有。)」 、「
    （問：何人向你收取會款？） (答：丙○○○。)」 、「（
    問：何人主持開標？） (答：丙○○○。)」 等語 (見偵訊
    筆錄)； 於本院95年9 月14日審理中亦證稱：「 (檢察官問
    ：被告的會是否都是被告在開標？)( 證 人答：是。)」 、
    「 (檢察官問：收會錢是誰在收？)( 證 人答：被告。)」
    、「 (檢察官問：【請提示73年度訴字第1999號卷內73年10
    月2 日辛○○筆錄】那時候你說跟了一萬元的五個會，二萬
    元的一會，五千元的一會，都是活會，是否屬實？)( 證 人
    答：是。)」 等語(見 當日審判筆錄)。 核與告訴人己○○於臺灣高等法院高雄分院86年度上訴字第2676號陳水能被
    訴偽造有價證券案件87年1 月21日審理中之陳述：「（問：
    陳水能互助會有參與多少？） (答：事實上都是他太太處理
    。」等語 (見當日訊問筆錄)， 告訴人戊○○○於本院77
    年度訴緝字第178 號陳振輝被訴偽造有價證券案件77年7 月
    6 日審理中之陳述：「 (問：交會錢時，丙○○○有無拿本
    票給你？)( 答 ：有，是丙○○○拿本票給我。」等語 (見
    當日訊問筆錄)， 告訴人丁○於本院86年度訴緝字第195
    號陳水能被訴偽造有價證券案件86年7 月29日審理中之陳述
    ：「（問：被倒情形？） (答：錢是丙○○○來向我收的，
    陳水能沒有收過。」等語 (見當日訊問筆錄)相 符；此外，
    復有告訴人余滌生等人於73年度偵字第55 91 號案件偵查中
    庭呈之互助會會單統計表影本7 紙 (附於73年5 月18日偵訊
    筆錄之後)， 及告訴人辛○○於73年度偵字第5235號案件偵
    查中庭呈之互助會會單影本及活會、死會會員統計表影本各
    1 份在卷可按 (附於73年4 月25日、73年5 月3 日偵訊筆錄
    之後)， 且被告於本院95年10月17日審理中對於上開互助會
    會單統計表影本、互助會會單影本及活會、死會會員統計表
    影本亦表示「無意見」，是以，本院認被告確有召集如事實
    欄所示之8 會互助會之事實，且實際參與主持標會及收取會
    款之事務，合先敘明。 (二)告 訴人乙○○○於73年度偵字
    第5235號案件73年5 月3 日偵查中陳稱：「（問：陳水能有
    無用你名義標會？） (答：他向別人說我得標，但向我說辛○○得標。)」 、「 (問：辛○○有無得標？)( 答 ：陳水
    能有跟我說辛○○得標共4 、5 次。)」 等語 (見偵訊筆錄
    )； 證人甲○○○於臺灣高等法院高雄分院86年度上訴字第
    2676號陳水能被訴偽造有價證券案件87年1 月21日審理中證
    述：「（問：你參加幾會？） (答：五千、一萬、二萬，都
    有參加，共六、七會，我每次要跟他拿會單，因他說會單放
    在他那裡，因我相信丙○○○，沒跟他拿會單，我是活會，
    他倒我二百七十萬，因我是他鄰居，沒有偷標，但同庄的人
    說沒寫會，卻有票在流通，像辛○○就是。」等語 (見當日
    訊問筆錄)； 足見被告確有向活會會員宣稱會員辛○○標得
    前揭互助會約4 、5 次之事實，否則，活會會員之間不可能
    流傳上開耳語。 (三)告 訴人己○○於本院73年度訴字第
    1399號案件73年9 月25日審理中陳稱：「（問：會錢如何欠
    的？） (答：我參加陳水能當會首的會七會，均是活會，有
    交標得會款的本票給我，73年4 月倒閉後就沒有繼續標會了
    。)」 等語；於本院86年度訴緝字第195 號陳水能被訴偽造
    有價證券案件86年8 月11日審理中陳述：「（有何意見？）
    我有辛○○簽發的本票【庭呈】，也有陳水能交給我的他人
    名義本票。【庭呈】【閱後發還】)。 」、「（辯護人請求
    訊問告訴人本票是誰給的？） (答：我繳會款時，丙○○○
    交給我，陳水能也在場，他也交給我過。」等語 (見當日訊
    問筆錄)； 於臺灣高等法院高雄分院86年度上訴字第2676號
    陳水能被訴偽造有價證券案件87年1 月9 日審理中陳述：「
    （問：你本身有八會，是否有去調查被告是否有冒標及冒簽
    本票事？） (答：就我所知，有開庭，辛○○說全是活會，
    但我手中有辛○○所簽的本票，顯然被告 ( 陳 水能)有 冒
    標情形。)」 、「。（問：你手中是否持有辛○○簽發本票
    ？）有，庭呈三張，辛○○蓋印章簽發本票，我有問辛○○
    ，他並沒有標會，但我手中確有辛○○所簽發本票。」等語
     (見當日訊問筆錄)； 於同院87年1 月21日審理中陳述：「
    （問：陳水能互助會有參與多少？） (答：事實上都是他太
    太處理。」等語 (見當日訊問筆錄)； 復於本院96年1 月11
    日審理時證稱：「 (檢察官問：【請提示高分院86年上訴字
    第2676號87年1 月21日審判筆錄第45頁】法官問你有何補充
    陳述，筆錄記載你提出本票影本，是否有此事？)( 證 人答
    ：有，法官那時候有叫我們影印給他，正本我們留存，但是
    後來因為搬家，已經遺失了。)」 、「 (檢察官問：【請再
    提示上開卷宗第49頁本票影本】，這些本票是你當天拿給法
    官？)( 證 人答：是。)」 、「 (檢察官問：其中有發票人
    蓋辛○○的部分，這些本票你是如何得來？)( 證 人答：以
    前我有跟被告的會，這些本票都是被告拿給我，有些是會款
    ，有些是借貸關係。)」 、「 (檢察官問：你們以前跟被告
    的會，得標的人是否都要開本票？)( 證 人答：是。)」 、
    「 (檢察官問：得標的人開的本票是否都交給會首，再由會
    首分給其他會腳？)( 證 人答：是。)」 、「 ( 檢 察官問
    ：你拿到辛○○本票時，你有去找過辛○○要錢？)( 證 人
    答：有，但她說她沒有寫。)」 、「 (檢察官問：剛給你看
    的本票影本是否就是被告 (丙○○○)交 給你的原狀？)(
    證人答：我交會款時，被告就給我壹張本票，當時庭呈的本
    票我並沒有在上面另外加工，就是被告給我的原樣。)」 、
    「 (辯護人問：關於剛剛的本票是什麼時候拿到？)( 證 人
    答：七十幾年左右。)」 、「 (辯護人問：辛○○六張是何
    意？)( 證 人答：可能是她跟了六會吧。)」 、「(辯 護人
    問：六張票裡面哪些是借貸哪些是標會？)( 證 人答：辛○○的票都是壹萬的都是會錢，她跟我借代的都是開被告的票
    。)」 、「 (辯護人問：你什麼時候去找辛○○？)( 證 人
    答：我不認識她，沒有去找過她。)」 、「 (辯護人問：從
    來沒有去找過她？)( 證 人答：沒有。)」 、「 ( 辯 護人
    問：縱然見過她也不認識她？)( 證 人答：不認識。)」 、
    「 (檢察官問：你剛說你沒有去找辛○○，你為什麼又說辛○○沒有開給你那些本票？)( 證 人答：我沒有私底下去找
    他，可能是在被告家討債時遇到辛○○，她說她沒有開這些
    本票。)」 、「 (檢察官問：你手上持有六張辛○○本票是
    否都是你跟被告的會，被告交給你？)( 證 人答：是。)」
    、「 (辯護人問：你剛說可能是在被告家討債遇到辛○○，
    是否是你推測，還是的確有見到她？)( 證 人答：的確有遇
    到她。)」 、「 (辯護人問：有沒有跟辛○○約好？)( 證
    人答：沒有。發生這種事大家都往被告家跑。)」 、「 (辯
    護人問：所以你並不確定你見到的是否就是我們本案所講的
    辛○○？)( 證 人答：是。)」 、「 (審判長問：在去被告
    家之前，都不認識辛○○？)( 證 人答：是。)」 、「 (審
    判長問：你怎麼知道哪個人是辛○○？)( 證 人答：發生事
    情我們都去被告家，有時候去很多人在那裡，我們會互相問
    你被倒多少錢，那時候他有表示他是辛○○。)」 、「 (審
    判長問：你去被告家你有拿辛○○的票出來？)( 證人 答：
    沒有。)」 、「 (審判長問：討論被倒會的事情時，有無講
    到誰標到的事情？)( 證 人答：都會談，有的人就說我沒有
    標怎麼會被冒用。)」 、「 (審判長問：辛○○就是在這種
    情況下講出來？)( 證 人答：是。)」 、「 (審判長問：【
    提示86年上訴字第2676號卷，87年1 月21日訊問當時所提出
    的12張本票是否都是你提出來？)( 證 人答：是。) 」等語
    。本院審酌證人己○○之證述情節，前後一致，且經交互詰
    問之後，亦無前後矛盾或顯不可信之情事，自應認其證述之
    內容堪予採信。又證人己○○雖證稱其參加陳水能當會首的
    互助會等語，惟上開互助會實際上均由被告丙○○○主持標
    會及收取會款，業如前 (一)所 述，是其應係因互助會會單
    上之會首名稱為陳水能，而為上開證述，尚難執此而為有利
    於被告之認定。此外，復有告訴人己○○於於臺灣高等法院
    高雄分院86年度上訴字第2676號陳水能被訴偽造有價證券案
    件87年1 月21日審理當日提出之編號891881、891876 號 (
    發票人：辛○○，發票日均為71年3 月20日，面額均為1 萬
    元)之 本票影本2 紙在卷可按。本院復審酌證人己○○之上
    開證述情節，證人己○○係於被告倒會之後，與其他會員前
    往被告住所探查，始知悉證人辛○○疑似遭人冒名簽發本票
    乙事，在此之前並不認識證人辛○○，則證人己○○若要偽
    造本票，其如何能確定辛○○當時究係活會或死會？並據此
    而偽造證人辛○○之本票，持以告發被告？其何以不偽造其
    他會員之本票？且依我國及本件民間互助會之運作模式，會
    首與會員間彼此熟識，得標會員自不可能冒用他人名義簽發
    本票，再交付被告或 (名義上)會 首陳永能，由被告或陳水
    能交付其他活會會員，以向活會會員收取會款，再轉交會款
    予得標會員；反之，會員彼此之間並不熟識，活會會員僅能
    自會首處取得得標會員所簽發之本票，俾以擔保日後得向死
    會會員取款之權利，無從自行向得標會員取得其簽發之本票
    ，是活會會員自亦不可能偽造得標會員之本票而向被告或 (
    名義上)會 首陳永能或其他死會會員主張權利。綜合上述，
    被告丙○○○確有簽發上開本票予證人己○○，洵堪認定。
    另辯護人雖以：證人己○○於本院95年1 月11日審理時亦坦
    承其提出之本票還「很新」等語，苟被告係於71年間即冒用
    辛○○名義簽發上開本票予己○○，上開本票怎可能於86年
    間仍然「很新」？且證人己○○既然持有上開本票，何以未
    於檢察官偵查中或一審法官審理時即提出本票佐證？反而直
    到87年1 月21日開庭時才提出供二審法院參酌？足見上開本
    票極有可能係他人事後偽造的等語置辯。惟查，證人己○○
    所稱之「很新」乙語，本屬不確定之概念，牽涉個人主觀之
    認定，難有一定之標準；況且，辯護人於本院95年1 月11日
    審理中當庭提出白紙1 張，請證人己○○確認是否如該張白
    紙一樣新？證人己○○答稱：「有比較新的，有比較舊的」
    等語。是以，證人己○○並未確認被告冒名簽發之本票「很
    新」 (有比較舊的)， 故辯護人執此而認證人己○○提出之
    本票2 紙，有可能係他人偽造的等語，尚難遽信。再者，檢
    察官於93年5 月18日偵查中訊問告訴人己○○時，僅問及有
    關互助會、借款之問題，未問及有關偽造有價證券之問題 (
    見73年度偵字第5591號卷第32頁)， 本院法官於73年9 月25
    日審理時，傳訊告訴人己○○時，亦僅問及有關互助會、借
    款之問題，未問及有關偽造有價證券之問題 (見本院73年度
    訴字第1339號卷第28頁)， 則職司偵查、審判工作之檢察官
    、法官尚且不知命證人己○○提出相關證據以供佐證之下，
    何能期待證人己○○主動提出上開本票？故辯護人執此而認
    證人己○○提出之本票2 紙，有可能係他人偽造的等語，亦
    難遽信。此外，案外人陳水能經通緝到案後，本院法官於86
    年8 月11日傳訊告訴人己○○，告訴人己○○確有當庭提出
    本票，經本院法官當庭審閱本票之後，並未影印留存即發還
    己○○ (見本院86年度訴緝字第195 號卷第70頁)， 是證人
    己○○並非遲至臺灣高等法院高雄分院等二審審理時 (87年
    1 月21日)始 提出上開本票，附此敘明。 (四)證 人辛○○
    於本院73年度訴字第1339號案件73年10月2 日審理中證述：
    「 (問：參加被告多少會？)( 答 ：1 萬元的5 會、2 萬元
    的1 會、5 千元的1 會，均是活會，被告陳水能冒名標取，
    並偽造我的本票交付各會員。」等語 (見當日審判筆錄)；
    於本院77年度訴緝字第178 號被告陳振輝被訴偽造有價證券
    案件77年6 月24日審理時陳述：「（問：會被陳水能冒標？
    ） (答：我沒有標，別人說我有標，我不知道是誰標走，我
    沒有標。)」 、「 (問：你之本票是誰偽造的？） (答：會
    員持有我之本票，但我沒有開過本票，我不知道本票是誰偽
    造的。)」 等語 (見當日訊問筆錄)； 於本院86年度訴緝字
    第195 號被告陳水能被訴偽造有價證券案件86年8 月11日審
    理時陳述：「（問：被告夫婦是否有偽造你的本票？） (答
    ：是被告逃跑後，會員說他們有收到被告給的我名義的票，
    說會都是我標走的，但是我根本沒有標會。」 (見當日訊問
    筆錄)； 於臺灣高等法院高雄分院86年度上訴字第2676號陳
    水能被訴偽造有價證券案件87年1 月9 日審理時陳述：「（
    問：是否你所參加互助會，標到的人要出具本票？） (答：
    是。)」 、「（問：提示己○○庭呈三張本票，是否你所有
    印章所蓋，簽發的？） (答：名字是我的，但印章不是我的
    ，而我沒有委託陳水能刻過印章。」 (見當日訊問筆錄)。
    復於本院95年9 月14日審理中證述：「 (檢察官問：你七十
    三年是否有到地檢署告被告偽造有價證券？)( 證人 答：有
    。)」 、「 (檢察官問：為什麼要告被告？證人答：因為會
    腳打電話給我，說會是我標走，我說沒有，我才告被告。)
    」、「 (檢察官問：那時候有無會腳拿本票找你拿錢？)(
    證人答：有，可是本票不還我，說還我就沒有證據。)」 、
    「 (檢察官問標會的人標到是否要簽本票？)( 證人 答：是
    。)」 、「 (檢察官問：你記不記得你跟的會都是活會還是
    有標上？)( 證 人答：都是活會。)」 、「 (檢察官問：【
    請提示73年度訴字第1339號卷內73年10月2 日辛○○筆錄】
    那時候你說跟了一萬元的五個會，二萬元的一會，五千元的
    一會，都是活會，是否屬實？)( 證 人答：是。) 」、「 (
    檢察官問：【請提示86年度上訴字第2676號卷內之87年1 月
    9 日筆錄】你說本票上面印章不是你的，你也沒有委託陳水
    能刻印章，是否屬實？） (證人答：是。)」 、「(檢 察官
    問：有沒有交印章給陳水能或是被告？)( 證 人答：沒有。
    )」 、「 (檢察官問：)( 沒 有同意他們開你的本票？證人
    答：沒有。)」 、「 (辯護人問：【請提示73年度訴字第
    1339號卷內73年10月2 日辛○○筆錄，那時候你說陳水能冒
    標，是否屬實？） (證人答：是，因為當時候是陳水能出庭
    ，被告沒有出庭。所以就說是陳水能冒標或偽造本票。收會
    錢都是被告收的。)」 、「 (檢察官問：你剛說在73 年 訴
    字1339號卷內說陳水能冒標及偽造，剛剛又說被告有開標收
    會款，你是不是認為陳水能與被告是共犯？)」 、「 ( 證
    人答：陳水能也有寫本票給我，所以我認為是他們兩個一起
    共犯。)」 、「 (審判長問：有會腳拿本票要跟你要錢時，
    你的會是否曾標過？)( 證 人答：都沒有標過，全部都是活
    會。)」 、「 (審判長問：會腳標到會就要開死會本票給會
    首，會首再拿本票向其他會腳收錢？)( 證 人答：是這種方
    式。但會首有沒有每次都按照這種方式我不知道。)」 、「
     (審判長問：剛剛提示的本票是否你曾經開過同樣式的本票
    ？)( 證 人答：沒有。)」 等語 (見當日審判筆錄)。 本院
    審酌證人辛○○上開有關其有參加被告召集之互助會，被告
    倒會時其尚有7 會活會 (除事實欄編號之1 萬元互助會係
    死會外)， 並未簽發本票予他人，亦未授權被告或陳水能簽
    發本票之證述情節，前後一致，並無矛盾之處，亦與證人己○○之證述情節大致相符，足見被告確有冒用辛○○之名義
    簽發如事實欄所示之本票2 紙，並將之交付證人己○○，藉
    以向己○○收取會款。此外，依本件民間互助會之運作模式
    ，會首向活會會員收取會款時，必須交付得標會員所簽之本
    票予活會會員，俾以擔保活會會員日後得向死會會員取款之
    權利，業如前述，且會員不可能在同一互助會一次標取2會
    ，換言之，會首向活會會員收取會款時，交付予活會會員之
    本票必然僅有1 張，否則，活會會員即會懷疑該得標會員是
    否確實參與競標。被告既實際參與如事實欄所示之互助會之
    運作，其對此自應知之甚稔。是以，被告交付予證人己○○
    之2 張本票，其發票日雖均為71年3 月20日，惟被告絕不可
    能在同一次標會之當月某日，冒用辛○○名義偽造發票日相
    相同之2 張本票，並持向證人己○○收取會款，而使證人己○○懷疑其偽造本票之事實。故本件證人己○○持有之上開
    2 張本票，應係被告分2 次所偽造並交付己○○，足堪認定
    。 (五)綜 上所述，被告及其選任之辯護人所辯情節，均不
    足採信。此外，復有證人己○○於臺灣高等法院高雄分院87
    年1 月21日訊問當日庭呈之辛○○本票影本2 張 (編號8918
    81、891876號，發票日均為71年3 月20日)在 卷可按 (附於
    臺灣高等法院高雄分院86年度上訴字第2676號卷87年1 月21
    日訊問筆錄之後)， 被告犯行明確堪予認定。
二、按刑法於94年1 月7 日修正，同年2 月2 日公布，並於95年
    7 月1 日施行，而新修正刑法第2 條第1 項之規定，係規範
    行為後法律變更所生新舊法律比較適用之準據法，於新法施
    行後，應適用新法第2 條第1 項之規定，為「從舊從輕」之
    比較。且比較時應就罪刑有關之共犯、未遂犯、想像競合犯
    、牽連犯、連續犯、結合犯，以及累犯加重、自首減輕暨其
    他法定加減原因 (如身分加減)與 加減例等一切情形，綜其
    全部罪刑之結果而為比較，再適用有利於行為人之法律處斷
     (最高法院85年度台上字第757 號判決要旨、最高法院95年
    5 月23日95年第8 次刑事庭會議決議參照)。 茲比較新舊法
    如下：
  (一)被告行為時，刑法第201 條第1 項所定之法定本刑，其中關
    於罰金之最低額度，依刑法第33條第5 款規定：罰金：一元
    以上。另依現行法規所定貨幣單位折算新臺幣條例第2 條之
    規定，折算為新臺幣後，為三元以上。而被告行為後，94年
    1 月7 日修正，同年2 月2 日公布，並於95年7 月1 日施行
    之刑法第33條第5 款規定：罰金，新臺幣一千元以上，以百
    元計算之。比較新、舊法之結果，95年7 月1 日修正前之刑
    法第284 條第1 項前段之法定刑，就罰金部分，其最低度為
    新臺幣三元，而95年7 月1 日修正後之刑法第201 條第1 項
    之法定刑，就罰金部分，其最低度為新臺幣一千元，以修正
    前之刑法第201 條第1 項之規定較有利於被告。
  (二)又按，「行為後法律有變更者，適用行為時之法律。但行為
    後之法律有利於行為人者，適用最有利於行為人之法律。」
    此為刑法第2 條第1 項揭示之法律變更從舊從輕原則，規範
    目的在於避免惡化行為人之法律地位，致其受行為時無法預
    見之刑罰處罰，故該條文「法律」之解釋限於「刑罰法律」
    （釋字第103 號解釋、最高法院51年台非字第76號判例參照
    ），循此意旨，則該條文之「變更」當限於「影響整體刑罰
    權規範內容利或不利」之變更（最高法院8 5 年度台上字第
    105 號判決參照），始合其規範目的，且限於裁判時與行為
    時所應適用之同一法律（條）之法定刑已有所變更之情形，
    若非同一法律，且不影響刑罰權利或不利變更時，則僅生擇
    一適用之問題，並無從輕原則之適用（最高法院89年度台上
    字第1373號判決參照）。查被告行為時，刑法第201 條第1
    項之法定本刑，其中關於罰金部分，依罰金罰鍰提高標準條
    例第1 條前段規定，就其原定數額提高為10倍 (中華民國72
    年7 月27日司法院、行政院令發布，並自72年8 月1 日起施
    行：「依戡亂時期罰金罰鍰提高標準條例 (80年5 月6 日修
    正名稱為罰金罰鍰提高標準條例)第1條前段及第3 條規定將
    刑法定有罰金各條之罰金數額，均提高為10倍)。 及依現行
    法規所定貨幣單位折算新臺幣條例第2 條規定，以新臺幣元
    之3 倍計算，換言之，被告行為時之刑法第201 條第1 項之
    法定本刑，就罰金部分，經折算為新臺幣後，為原定罰金數
    額之30倍；而被告行為後，依95年6 月14日公布之刑法施行
    法第1 條之1 規定，中華民國94年1 月7 日刑法修正施行後
    ，刑法分則編所定罰金之貨幣單位為新臺幣 (第1 項)。94
    年1 月7 日刑法修正時，刑法分則編未修正之條文定有罰金
    者，自94年1 月7 日刑法修正施行後，就其數額提高為30
    倍。但自72年6 月26日至94年1 月7 日新增或修正之條文，
    就其所定數額提高為3 倍 (第2 項)。 查刑法第201 條第1
    項自72年6 月26日至94年1 月7 日間並無修正，是依據前揭
    刑法施行法第1 條之1 之規定，刑法第201 條第1 項之法定
    本刑，自95年7 月1 日起，其罰金單位改為新臺幣，並就原
    訂數額提高為30倍，與刑法施行法第1 條之1 修訂前之數額
    並無不同。是刑法施行法第1 條之1 施行後，罰金刑貨幣單
    位雖有「銀元」、「新臺幣」之更異，惟適用結果之罰金額
    度則無二致，就罰金法定刑提高之「刑罰權規範內容」並無
    利或不利變更，自不生新、舊法之比較問題。本院復審酌刑
    法施行法第1 條之1 增訂之立法理由謂：「依94年1 月7
    日修正之刑法第33條第5 款規定，罰金貨幣單位已改為新臺
    幣，刑法分則編各罪所定罰金之貨幣單位，自應配合上開規
    定修正，爰為第1 項規定。刑法24年施行後，為解決國民
    所得經濟水準已大幅提昇問題，有關罰金與罰鍰倍數之調整
    及銀元與新臺幣之折算標準，訂有「罰金罰鍰提高標準條例
    」及「現行法規所定貨幣單位折算新臺幣條例」，除罰金以
    一銀元折算三元新臺幣外，並將72年6 月26日以前修正之刑
    法部分條文罰金數額提高為10倍；其後修正者則不再提高倍
    數，亦即刑法分則各罪罰金數額視前開情形分別提高為30
    倍或3 倍。考量新修正之刑法施行後，不再適用「現行法規
    所定貨幣單位折算新臺幣條例」，為使罰金數額趨於一致，
    避免衍生新舊法比較適用問題，以緩和實務適用法律之衝擊
    ，於不變動罰金數額之前提下，爰為第2 項規定。」等語，
    顯見立法者有意以刑法施行法第1 條之1 之規定取代，「罰
    金罰鍰提高標準條例」及「現行法規所定貨幣單位折算新臺
    幣條例」之規定。是以，刑法施行法第1 條之1 公布施行之
    後，自應適用刑法施行法第1 條之1 規定，附此敘明。
  (三)修正後之刑法刪除第56條連續犯之規定，則被告之犯行，因
    行為後新法業已刪除連續犯之規定，此刪除雖非犯罪構成要
    件之變更，但顯已影響行為人刑罰之法律效果，自屬法律有
    變更，依刑法第2 條第1 項規定，比較新、舊法結果，仍應
    適用較有利於被告之行為時法律即舊法論以連續犯。
  (四)綜合上述，就本案而言，比較新、舊法之結果，仍以被告行
    為時之刑法規定較有利於行為人，自應依刑法第2 條第1 項
    前段規定，一體適用修正前之刑法第201 條第1 項、第56條
    之規定。
三、核被告所為，係犯刑法第201 條第1 項意圖供行使之用而偽
    造有價證券罪，其先後2 次偽造有價證券之行為，時間緊接
    ，犯罪構成要件相同，顯係基於概括犯意為之，應依修正前
    刑法第56條連續犯之規定論以一罪，並加重其刑。另其偽刻
    「辛○○」印章之行為，為偽造有價證券之低度行為，為偽
    造有價證券之行為所吸收；其偽造偽造有價證券之後，復持
    之行使，行使之行為為偽造之行為所吸收，均不另論罪。爰
    審酌被告為解決個人之資金週轉困境，竟以冒名簽發互助會
    會員本票之方式，向活會會員己○○詐取會款 (涉詐欺取財
    部分，不另為免訴之諭知，詳後述)， 且犯罪後矢口否認犯
    行，態度欠佳，惟念其偽造之本票僅有2 張，面額僅為2 萬
    元，及其年事已高等一切情狀，量處如主文所示之刑。至於
    ，被告偽造之本票2 紙及其上偽造之「辛○○」印文，業已
    滅失不復存在，此經證人己○○於本院95年1 月11日審理時
    證述在卷，為免將來執行之困難，爰不予宣告沒收之。另被
    告委請不知情者偽刻，並用以偽造如事實欄所示之票號8918
    81、891876號，面額均為1 萬元，發票日均為71年3 月20日
    之「辛○○」本票之印章1 顆，並無證據證明業已滅失，依
    刑法第219 條規定，不論屬於犯人與否，應予宣告沒收之。
參、不另為免訴之諭知部分；
一、公訴意旨另以：被告丙○○○與陳水能為夫妻關係，渠等並
    共同龍明公司，為挹注公司基金供為營運週轉，即共同意圖
    為自己不法之所有，並基於詐欺取財之概括犯意聯絡，自民
    國 (下同)68 年3 月20日起，至72年12月2 日止，由陳水能
    自任會首，由丙○○○實際處理互助會事宜，而招募如下之
    互助會：、68年3 月20日起會，會金新台幣（下同）5000
    元，會員（不含會首，以下均同）114 人。、69年3 月20
    日（農曆）起會，會金1 萬元，會員60人。、69 年11 月
    10日（農曆）起會，會金1 萬元，會員64人。、71年1 月
    30日起會，會金1 萬元，會員89人。、71年9 月26日（農
    曆）起會，會金1 萬元，會員95人。、72年3 月5 日起會
    ，會金5000元，會員121 人。、72年6 月10日起會，會金
    1 萬元，會員97人。、72年12月2 日起會，會金2 萬元，
    會員47人。均每月標會1 次，每月或每三月加標1 次。丙○○○、陳水能即連續利用向會員收取會款之機會，或未如數
    交付會款，或另以借用名義等詐術，使如附表所示之人陷於
    錯誤，而交付款項，共計詐得4733萬1000元（陳水能被訴詐
    欺部分，業經判決免訴確定）。詎丙○○○竟承前詐欺取財
    之概括犯意，復基於行使偽造私文書之概括犯意，連續於73
    年初前開互助會存續期間某日，在其位於高雄市三民區○○○街42巷23弄1 號住處，未經會員辛○○之同意，冒用其名
    義填寫不詳金額之標單而參與競標。嗣得標後，再先後於不
    詳時日，依活會人數簽發，並未載明發票日而未完成發票行
    為，但具有私文書性質之本票395 紙（包含以偽刻之「辛○○」印章所簽發之編號0000000 、0000000 、0000000 、17
    94 39 號本票4 張，計算式：52【編號活會52會】+52 【
    編號活會52會】+72 【編號活會72會】+82 【編號活
    會82會】+99 【編號活會99會】+41 【編號活會41會】
    - 前揭編號891881、891876號，面額均為1 萬元有效本票2
    紙＝395） ，交付予同屬活會會員之己○○等人而行使之，
    並向活會會員詐收會款，供己週轉使用 (丙○○○被訴偽造
    有價證券部分，詳如前述）。嗣被告丙○○○於73年4 月11
    日潛逃無蹤，經互助會會員互相聯絡，始知悉上開犯行。因
    認被告涉刑法第339 條第1 項詐欺取財及刑法第216 條、21
    0 條行使偽造私文書罪嫌等語。
二、按案件時效已完成者，應諭知免訴之判決，並得不經言詞辯
    論為之，刑事訴訟法第302條第2款、第307條定有明文。又
    行為後法律有變更者，適用行為時之法律，但行為後之法律
    有利於行為人者，適用最有利於行為人之法律，為民國95年
    7月1日修正施行之刑法第2條第1項所明定。查修正後刑法第
    80條第1項，及修正前刑法第80條第1項關於追訴權時效期間
    之規定不同，修正後刑法所定時效期間較長，表示行為人被
    追訴之期限較久，自屬對行為人不利，比較結果自以修正前
    刑法第80條較有利於行為人，本件關於追效權時效，自應適
    用修正前刑法第80條之規定。則關於追訴權時效之停止進行
    ，及其期間、計算，亦應一體適用修正前刑法第83條之規定
    。又本件被告行為時，刑法第339 條第1 項之法定本刑，關
    於罰金部分之最低度為新臺幣三元， (參見刑法第33條第5
    款、現行法規所定貨幣單位折算新臺幣條例第2 條)，惟 被
    告行為後，刑法第339 條第1 項之法定本刑，關於罰金部分
    之最低度提高為新臺幣一千元以上 (參見95年7 月1 日修正
    施行之刑法第33條第5 款)， 比較新舊法之結果，自應依刑
    法第2 條第1 項前段規定，適用行為時之刑法第339 條第1
    項之規定，較有利於行為人，合先敘明。
三、再按，被告所涉刑法第339 條第1 項之罪嫌，該罪法定之本
    刑為5 年以下有期徒刑，拘役或科或併科一千元以下罰金，
    依上述修正前刑法第80條第1 項第2 款之規定，其追訴權時
    效期間分別為10年。被告所涉刑法第216 條、第210 條之罪
    嫌，該罪法定之本刑為5 年以下有期徒刑，依上述修正前刑
    法第80條第1 項第2 款之規定，其追訴權時效期間亦為10年
    。是以，上開二罪之追訴權時效均為10年。經查，本件經公
    訴人於73年4 月18日開始偵查，於73年8 月30日提起公訴，
    於73年9 月14日繫屬本院，嗣因被告逃匿，經本院於76年8
    月3 日發佈通緝，致審判程序不能開始或繼續，有本院刑事
    卷宗、偵查卷宗及通緝書可稽。又依司法院大法官會議第
    138 號解釋及最高法院82年第10次刑事庭會議決議，自本件
    開始偵查日起至通緝之前一日止，追訴權既無不行使之情形
    ，自不生時效進行之問題；惟公訴人於73年8 月30日提起公
    訴，於73年9 月14日始繫屬本院，此段期間 (即14日)並 無
    行使追訴權，亦非依法律之規定而使偵查、起訴或審判之程
    序，不能開始或繼續，是自不能依修正前刑法第83條第3 項
    之規定停止追訴權時效之進行，換言之，此段期間追訴權時
    效仍依法進行。又依修正前刑法第83條第3 項之規定，本件
    因通緝致時效停止進行之期間2 年6 月。綜合上述，本件被
    告最後之犯罪行為時係73年4 月11日，加上公訴人行使追訴
    權之期間 (即時效未進行之期間)即3年3 月16日，及因通緝
    致時效停止進行之期間2 年6 月，再扣除公訴人提起公訴迄
    繫屬本院之期間 (即公訴人未行使公訴權，追訴權時效依法
    進行之期間)即14 日，本案之追訴權時效，業於89年9 月14
    日完成，揆諸前揭說明，原應諭知免訴之判決。惟因公訴人
    認此部分與前開論罪科刑部分具有牽連犯之裁判上一罪關係
    ，爰不另為免訴之諭知。
據上論斷，應依刑事訴訟法第299 條第1 項前段、刑法第2 條第
1 項前段、刑法第201 條第1 項、修正前刑法第56條、刑法第
219 條，刑法施行法第1 條之1 判決如主文。
本案經檢察官庚○○到庭執行職務。
中　　華　　民　　國　　96　　年　　1 　　月　　25　　日
                    刑事第九庭  審判長法  官  王啟明
                                      法  官  謝梨敏
                                      法  官  陳建和
以上正本證明與原本無異。
如不服本判決，應於收受送達後10日內向本院提出上訴書狀。
中　　華　　民　　國　　96　　年　　1 　　月　　25　　日
 　　　　　　　　　　　　　　　       書記官  林姵妤
附錄本案論罪科刑法條全文
刑法第201 條第1 項：意圖供行使之用，而偽造、變造公債票、
公司股票或其他有價證券者，處3 年以上10年以下有期徒刑，得
併科3,000 元以下罰金。
附表：
